---
title: "analyse_de_séquence_première_version"
author: "Abdoulrazack"
date: "2026-04-17"
output: html_document
---

# Installation et chargement de l'ensemble de packages

```{r}
packages <- c("TraMineR", "Rserve", "reticulate", "repr", "TraMineRextras",
              "WeightedCluster", "ade4", "RColorBrewer", "questionr",
              "purrr", "seqhandbook", "vegan", "GGally", "fpc",
              "dendextend", "rmarkdown")

to_install <- packages[!(packages %in% installed.packages()[,"Package"])]

if(length(to_install)) {
  install.packages(to_install)
}

lapply(packages, library, character.only = TRUE)
```


# Importation des données

```{r}
# na.strings="" permet aux cases vides des chaînes courtes d'être reconnues comme des NA

sequences_data <- read.csv("sequences_coreferences_fr.csv", 
                           header=TRUE, sep=",", 
                           na.strings=c("", "NA", " "), 
                           strip.white=TRUE, 
                           fileEncoding="UTF-8")
```


# Détection dynamique de l'alphabet

```{r}

etats_trouves <- seqstatl(sequences_data[, 7:16])
```


```{r}

print("Alphabet trouvé  :")
print(etats_trouves)
```


# création d'un dictionnaire de couleurs pour l'attribution des couleurs aux mots

```{r}
couleurs_dico <- c("SNdef"="#FFFF99", 
                   "SNind"="#fb8072", 
                   "SNdem"="#80b1d3", 
                   "SN∅"="#579C91", 
                   "SNnum"="#ffed6f", 
                   "Poss"="#C45C47", 
                   "Pro"="#FDC086", 
                   "Np"="#bebada", 
                   "Sujet_zero"="#96B0B7", 
                   "Autre"="#b3de69")
```

# Extraire uniquement les couleurs dans l'ordre de l'alphabet trouvé par R

```{r}
cpal_dynamique <- unname(couleurs_dico[etats_trouves])
```


# Création de l'objet Séquence

```{r}

coref_chaines.seq <- seqdef(sequences_data[, 7:16], 
                            alphabet=etats_trouves, 
                            states=etats_trouves, 
                            cpal=cpal_dynamique, 
                            right="DEL")
```

# Affichage des graphiques

```{r}

seqIplot(coref_chaines.seq, main="Trajectoires individuelles", with.legend = TRUE)

seqdplot(coref_chaines.seq, main="Distribution des natures", with.legend = TRUE)
```

# Calcul des distances et Clustering

```{r}

matrice_sub <- seqsubm(coref_chaines.seq, method="TRATE")
```

```{r}

# Pour comparer les  chaînes entre elles pour voir lesquelles se ressemblent

distances_om <- seqdist(coref_chaines.seq, method="OM", indel=1, sm=matrice_sub)
```

```{r}

# Pour regrouper les chaînes qui ont des trajectoires similaires

arbre_ward <- agnes(distances_om, diss=TRUE, method="ward")
```


```{r}
# Ce graphique montre comment les données se séparent en grandes familles

plot(arbre_ward, which.plots = 2, main = "Dendrogramme des chaînes de coréférence", xlab="Séquences", ylab="Hauteur (Inertie)")
```

# Saut d'inertie et visualisation des clusters 

```{r}

# Graphique des sauts d'inertie
# Ce graphique aide à choisir le nombre idéal de clusters. 
# On cherche le grand saut sur la courbe.

plot(sort(arbre_ward$height, decreasing=TRUE)[1:15], type='s', 
     xlab="Nombre de clusters", ylab="Inertie", 
     main="Sauts d'inertie (Critère de Ward)", lwd=2, col="blue")
```

```{r}
# Découpage de l'arbre (on teste avec 4 clusters, comme suggéré par le dendrogramme)

nb_clusters <- 4
mes_clusters <- cutree(arbre_ward, k = nb_clusters)
```


```{r}
# On transforme en facteur pour faire de labels sur les graphiques

mes_clusters_fac <- factor(mes_clusters, labels = paste("Scénario", 1:nb_clusters))
```


```{r}

# On affiche la distribution des états, séparée par cluster

seqdplot(coref_chaines.seq, 
         group = mes_clusters_fac, 
         border = NA, 
         main = "Profil des 4 scénarios de coréférence")
```

