---
title: "analyse_de_séquence_première_version"
author: "Abdoulrazack"
date: "2026-04-17"
output:
  pdf_document: default
  html_document: default
---

# Installation et chargement de l'ensemble de packages

```{r}
packages <- c("TraMineR", "Rserve", "reticulate", "repr", "TraMineRextras",
              "WeightedCluster", "ade4", "RColorBrewer", "questionr",
              "purrr", "seqhandbook", "vegan", "GGally", "fpc",
              "dendextend", "rmarkdown")

to_install <- packages[!(packages %in% installed.packages()[,"Package"])]

if(length(to_install)) {
  install.packages(to_install)
}

lapply(packages, library, character.only = TRUE)
```


# Importation des données

```{r}
# na.strings="" permet aux cases vides des chaînes courtes d'être reconnues comme des NA

sequences_data <- read.csv("sequences_coreferences_fr.csv", 
                           header= TRUE, 
                           na.string='', 
                           fill=TRUE,
                           sep=',',
                           fileEncoding="UTF-8")

```

# On selectionne des colonnes avec les informations que l'on veut et on choisi le format des séquences : SPS est le format qui permet d'avoir l'état et sa durée 

```{r}
sequences_SPS <- seqformat(sequences_data, 7:24, 
                           from ="STS", 
                           to= "SPS", 
                           compress = T, 
                           with.missing = F ) 



#ici on stocke les sequences au format SPS pour les recuperer 
sequences_data$sequences_SPS <- sequences_SPS
```

# Détection dynamique de l'alphabet

```{r}

etats_trouves <- seqstatl(sequences_data[, 7:24])

print("Alphabet trouvé:")
print(etats_trouves)
```

# création d'un dictionnaire de couleurs pour l'attribution des couleurs aux mots

```{r}
couleurs_dico <- c("SNdef"="#FFFF99", 
                   "SNind"="#fb8072", 
                   "SNdem"="#80b1d3", 
                   "SN∅"="#579C91", 
                   "SNnum"= "#3F84DE", # nouvelle couleur    
                   "Poss"="#C45C47", 
                   "Pro"="#FDC086", 
                   "Np"="#bebada", 
                   "Sujet_zero"="#96B0B7", 
                   "Autre"="#b3de69")
```

# Extraire uniquement les couleurs dans l'ordre de l'alphabet trouvé par R

```{r}
cpal_dynamique <- unname(couleurs_dico[etats_trouves])
```


# Création de l'objet Séquence

```{r}

coref_chaines.seq <- seqdef(sequences_data[, 7:24], 
                            alphabet=etats_trouves, 
                            states=etats_trouves, 
                            cpal=cpal_dynamique,
                            with.missing=F) 
                            
```

# On détermine le nombre de séquences distinctes dans le corpus

```{r}
seq_distinctes <- nrow(seqtab(coref_chaines.seq, idxs = 0, format = "SPS")) 

cat("Le nombre de séquences distinctes dans le corpus :", seq_distinctes, "\n")
```

# Notre corpus comporte 206 séquences distinctes, il est donc important d’utiliser une procédure statistique pour regrouper les séquences qui se ressemblent afin de faciliter l’analyse.



# Affichage des graphiques

```{r}
# Trajectoire individuelle des chaînes 

seqIplot(coref_chaines.seq, 
         main="Trajectoires individuelles",
         with.legend = "right")


# Distribution des natures 

seqdplot(coref_chaines.seq, 
         main="Distribution des natures", 
         with.legend = "right")
```

# Calcul des distances et Clustering

```{r}

matrice_sub <- seqsubm(coref_chaines.seq, method="TRATE")
```

```{r}

# Pour comparer les  chaînes entre elles pour voir lesquelles se ressemblent

distances_om <- seqdist(coref_chaines.seq, 
                        method="OM", 
                        indel=1, 
                        sm=matrice_sub)
```

# La matrice des distances étant calculée, on regroupe les séquences en classes selon leur proximité par une classification ascendante hiérarchique (CAH) avec la fonction "agnes" du package cluster.



```{r}

# Pour regrouper les chaînes qui ont des trajectoires similaires

arbre_ward <- agnes(as.dist(distances_om), diss=TRUE, method="ward")
```




```{r}

# Ce graphique montre comment les données se séparent en grandes familles

plot(as.dendrogram(arbre_ward), 
     main = "Dendrogramme des chaînes de coréférence",
     leaflab = "none",
     xlab = "Séquences",
     ylab = "Hauteur (Inertie)")

```


# Cette fonction permet d'avoir un dendrogramme avec les couleurs, meilleure visualisation de la division en cluster

```{r}
seq_heatmap <- function (seq, tree, with.missing=FALSE, ...) {
	if (class(tree)!="dendrogram") tree <- as.dendrogram(tree)
	mat <- seq
	for (i in 1:length(seq)){
		mat[mat[,i]=="%",i] <- NA
		mat[,i] <- as.numeric(mat[,i])
	}
	mat <- as.matrix(mat)
	col <- attr(seq,"cpal")
	if (with.missing) col <- c(col,attr(seq,"missing.color"))
	heatmap(mat, tree, NA,  na.rm=FALSE, col=col, scale="none", labRow=NA, ...)	
}
```

# Application de la fonction


```{r}
seqhandbook::seq_heatmap(coref_chaines.seq, arbre_ward)
```


# Visualisation des logiques de groupement

```{r}
wardTree_random <- as.seqtree(arbre_ward, 
                              seqdata=coref_chaines.seq,
                              diss=distances_om, 
                              ncluster=4) #Silvia : changer le nb de cluster si besoin (ncluster='')

wardTree_random
seqtreedisplay(wardTree_random, type="d") #Silvia : 'd' pour distribution, vous pouvez utiliser 'i' pour visualiser les séquences indivdulles. D'autres options sont disponibles aussi si vous en avez besoin : voir la documentation R de la fonction ! 


seqtreedisplay(wardTree_random, 
               filename = "mytree.pdf", 
               type="d", 
               border=T, 
               image.format = "pdf",
               res=400,
               show.depth=T )


path <- getwd() ## retrieve the path
convert.g(path = path, 
          fileroot = "mytree", 
          from = "pdf", 
          to = "svg",
          options = "-units PixelsPerInch -density 300x300")
```


# On examine les sauts d’inertie pour déterminer le nombre de classes.

```{r}
# Graphique des sauts d'inertie
# Ce graphique aide à choisir le nombre idéal de clusters. 
# On cherche le grand saut sur la courbe.

#png("C:/Users/razak/Documents/coref_e3c_corpipe_/analyse_de_sequence/mon_graphique.png",
  #  width = 800, height = 600, res = 120)

plot(sort(arbre_ward$height, decreasing=TRUE)[1:15], 
     type='s', 
     xlab="Nombre de clusters", 
     ylab="Inertie", 
     main="Sauts d'inertie (Critère de Ward)", 
     lwd=2, 
     col="blue")

#dev.off()
```

```{r}
arbre_ward.meas <- as.clustrange(arbre_ward, diss = distances_om)
summary(arbre_ward.meas, max.rank = 2)
```


```{r}
plot(arbre_ward.meas, stat=c("ASWw", "HG", "PBC"), norm="zscore")

```

# On opte finalement pour une solution en 4 classes. On coupe donc l’arbre de la CAH à l’aide de la fonction cutree.



```{r}
# Découpage de l'arbre (on teste avec 4 clusters, comme suggéré par le dendrogramme)

nb_clusters <- 4
mes_clusters <- cutree(arbre_ward, k = nb_clusters)
```


```{r}
# On transforme en facteur pour faire de labels sur les graphiques

mes_clusters_fac <- factor(mes_clusters, 
                           labels = paste("classe", 
                           1:nb_clusters))
```



# On organise les séquences dans les clusters selon leur distance : les séquences les plus similaires seront proches au sein du cluster

```{r}
ordre_random <- cmdscale(as.dist(distances_om),k=1)

ordre_random
```


#  vous utilisez la mauvaise visualisation. En effet, vous visualisez la distribution des états dans les clusters, mais pas les séquences individuelles. Cela peut être utile pour une description globale mais cela ne vous aide pas à voir les trajectoires. Pour cela il faut utiliser la visualisation des squences individuelles. Je vous la propose tout de suite après la vôtre. 

```{r}
# On affiche la distribution des états, séparée par cluster
#png("C:/Users/razak/Documents/coref_e3c_corpipe_/analyse_de_sequence/mon_graphique2.png",
  #  width = 800, height = 600, res = 120)

seqdplot(coref_chaines.seq, 
         group = mes_clusters_fac, 
         border = TRUE, 
         main = "Profil des 4 classes de coréférence")

#dev.off()
```



# visualisation des séquences individuelles pour chaque cluster

```{r}

#png("C:/Users/razak/Documents/coref_e3c_corpipe_/analyse_de_sequence/mon_graphique3.png",
 #   width = 800, height = 600, res = 120)

seqiplot(coref_chaines.seq, 
         group=mes_clusters_fac, 
         sortv=ordre_random, 
         idxs=0, 
         space=0, 
         border= NA,
         with.legend=T, 
         yaxis=FALSE,
         cex.axis =  1.5, 
         cex.legend = 1) #Silvia : 'idxs=0' vous permet de visualisez l'ensemble des séquences, sinon par défault seulement les 10 premières sont visualisées. 'space=0' pas d'espace pour une meilleure visualisation, "cex.axis' correspond à la taille des labels des axes et 'cex.legend' à la taille de la légende.

#dev.off()

```

```{r}
aggregate(disscenter(as.dist(distances_om), 
                     group = mes_clusters_fac), 
                     list(mes_clusters_fac), 
                     mean)

```

# On peut visualiser les 10 séquences les plus fréquentes de chaque classe avec la fonction seqfplot

```{r}
#png("C:/Users/razak/Documents/coref_e3c_corpipe_/analyse_de_sequence/mon_graphique5.png",
  # width = 800, height = 600, res = 120)

seqfplot(coref_chaines.seq, 
         group = mes_clusters_fac, 
         with.legend = T, 
         yaxis = FALSE, 
         cex.legend = 1,
         )


#dev.off()
```



# Il est également possible d’identifier des séquences représentatives de chaque classe.

```{r}
seqrplot(coref_chaines.seq, 
         group = mes_clusters_fac, 
         dist.matrix = distances_om, 
         criterion = "dist", 
         cex.legend = 1)
```


