---
title: "Analyse de séquence sans les singletons"
author: "Abdoulrazack"
date: "2026-05-04"
output: html_document
---

# Installation et chargement de l'ensemble de packages



```{r}
install.packages("shiny")
library(shiny)

```



```{r}
packages <- c("TraMineR", "Rserve", "reticulate", "repr", "TraMineRextras",
              "WeightedCluster", "ade4", "RColorBrewer", "questionr",
              "purrr", "seqhandbook", "vegan", "GGally", "fpc",
              "dendextend", "rmarkdown")

to_install <- packages[!(packages %in% installed.packages()[,"Package"])]

if(length(to_install)) {
  install.packages(to_install)
}

lapply(packages, library, character.only = TRUE)
```

# Importation des données

```{r}
# na.strings="" permet aux cases vides des chaînes courtes d'être reconnues comme des NA

sequences_data <- read.csv("sequences_coreferences_sans_singleton_fr.csv", 
                           header= TRUE, 
                           na.string='', 
                           fill=TRUE,
                           sep=',',
                           fileEncoding="UTF-8")

```


# On selectionne des colonnes avec les informations que l'on veut et on choisi le format des séquences : SPS est le format qui permet d'avoir l'état et sa durée 

```{r}
sequences_SPS <- seqformat(sequences_data, 7:24, 
                           from ="STS", 
                           to= "SPS", 
                           compress = T, 
                           with.missing = F ) 



#ici on stocke les sequences au format SPS pour les recuperer 
sequences_data$sequences_SPS <- sequences_SPS
```


# Détection dynamique de l'alphabet

```{r}
etats_trouves <- seqstatl(sequences_data[, 7:24])

print("Alphabet trouvé:")
print(etats_trouves)
```

# création d'un dictionnaire de couleurs pour l'attribution des couleurs aux mots


```{r}
couleurs_dico <- c("SNdef"="#FFFF99", 
                   "SNind"="#fb8072", 
                   "SNdem"="#80b1d3", 
                   "SN∅"="#579C91", 
                   "SNnum"= "#3F84DE", # nouvelle couleur    
                   "Poss"="#C45C47", 
                   "Pro"="#FDC086", 
                   "Np"="#bebada", 
                   "Sujet_zero"="#96B0B7", 
                   "Autre"="#b3de69")
```


# Extraire uniquement les couleurs dans l'ordre de l'alphabet trouvé par R

```{r}
cpal_dynamique <- unname(couleurs_dico[etats_trouves])
```


# Création de l'objet Séquence

```{r}
coref_chaines.seq <- seqdef(sequences_data[, 7:24], 
                            alphabet=etats_trouves, 
                            states=etats_trouves, 
                            cpal=cpal_dynamique,
                            with.missing=F) 
```

# On détermine le nombre de séquences distinctes dans le corpus

```{r}
seq_distinctes <- nrow(seqtab(coref_chaines.seq, idxs = 0, format = "SPS")) 

cat("Le nombre de séquences distinctes dans le corpus :", seq_distinctes, "\n")
```

# Notre corpus comporte 196 séquences distinctes, il est donc important de regrouper les séquences qui se ressemblent afin de faciliter l’analyse.

# Affichage des graphiques (trajectoire individuelle des chaînes et distribution des natures)

```{r}
# Trajectoire individuelle des chaînes 

#png("C:/Users/razak/Documents/coref_e3c_corpipe_/analyse_de_sequence/trajectoire_individuelle_chaîne _sans_singleton.png",
  # width = 800, height = 600, res = 120)

seqIplot(coref_chaines.seq, 
         main="Trajectoires individuelles",
         with.legend = "right")

#dev.off()
```

```{r}
# Distribution des natures 

#png("C:/Users/razak/Documents/coref_e3c_corpipe_/analyse_de_sequence/distribution_des_natures_chaîne_sans_singleton.png",
  # width = 800, height = 600, res = 120)


seqdplot(coref_chaines.seq, 
         main="Distribution des natures", 
         with.legend = "right")

#dev.off()
```


# Calcul des distances et Clustering

```{r}

matrice_sub <- seqsubm(coref_chaines.seq, method="TRATE")
```

```{r}
# On compare les  chaînes entre elles pour voir lesquelles se ressemblent

distances_om <- seqdist(coref_chaines.seq, 
                        method="OMslen", 
                        indel=1, 
                        sm=matrice_sub)
```

# La matrice des distances étant calculée, on regroupe les séquences en classes selon leur proximité par une classification ascendante hiérarchique (CAH) avec la fonction "agnes" du package cluster.

```{r}
# On regroupe les chaînes qui ont des trajectoires similaires

arbre_ward <- agnes(as.dist(distances_om), diss=TRUE, method="ward")
```


# Exploration du dendrogrammme de notre CAH pour le choix du nombre de classe

```{r}
# Ce graphique montre comment les données se séparent en grandes familles

#png("C:/Users/razak/Documents/coref_e3c_corpipe_/analyse_de_sequence/dendrogram_chaîne_sans_singleton.png",
  # width = 800, height = 600, res = 120)

plot(as.dendrogram(arbre_ward), 
     main = "Dendrogramme des chaînes de coréférence",
     leaflab = "none",
     xlab = "Séquences",
     ylab = "Hauteur (Inertie)")

#dev.off()
```
# Cette fonction permet d'avoir un dendrogramme avec les couleurs, meilleure visualisation de la division en cluster

```{r}
seq_heatmap <- function (seq, tree, with.missing=FALSE, ...) {
	if (class(tree)!="dendrogram") tree <- as.dendrogram(tree)
	mat <- seq
	for (i in 1:length(seq)){
		mat[mat[,i]=="%",i] <- NA
		mat[,i] <- as.numeric(mat[,i])
	}
	mat <- as.matrix(mat)
	col <- attr(seq,"cpal")
	if (with.missing) col <- c(col,attr(seq,"missing.color"))
	heatmap(mat, tree, NA,  na.rm=FALSE, col=col, scale="none", labRow=NA, ...)	
}
```


# Application de la fonction seq_heatmap

```{r}
#png("C:/Users/razak/Documents/coref_e3c_corpipe_/analyse_de_sequence/dendrogram_couleur_ch_sans singleton.png",
  # width = 800, height = 600, res = 120)

seqhandbook::seq_heatmap(coref_chaines.seq, arbre_ward)

#dev.off()
```
# Visualisation des logiques de groupements

```{r}
wardTree_random <- as.seqtree(arbre_ward, 
                              seqdata=coref_chaines.seq,
                              diss=distances_om, 
                              ncluster=4) #Silvia : changer le nb de cluster si besoin (ncluster='')

wardTree_random
seqtreedisplay(wardTree_random, type="d") #Silvia : 'd' pour distribution, vous pouvez utiliser 'i' pour visualiser les séquences indivdulles. D'autres options sont disponibles aussi si vous en avez besoin : voir la documentation R de la fonction ! 


seqtreedisplay(wardTree_random, 
               filename = "mytree.pdf", 
               type="d", 
               border=T, 
               image.format = "pdf",
               res=400,
               show.depth=T )


path <- getwd() ## retrieve the path
convert.g(path = path, 
          fileroot = "mytree", 
          from = "pdf", 
          to = "svg",
          options = "-units PixelsPerInch -density 300x300")
```


# On examine les sauts d’inertie pour déterminer le nombre de classes.

```{r}
# Graphique des sauts d'inertie
# Ce graphique aide à choisir le nombre idéal de clusters. 
# On cherche le grand saut sur la courbe.

#png("C:/Users/razak/Documents/coref_e3c_corpipe_/analyse_de_sequence/mon_graphique.png",
  #  width = 800, height = 600, res = 120)

plot(sort(arbre_ward$height, decreasing=TRUE)[1:15], 
     type='s', 
     xlab="Nombre de clusters", 
     ylab="Inertie", 
     main="Sauts d'inertie (Critère de Ward)", 
     lwd=2, 
     col="blue")

#dev.off()
```






# On examine les sauts d’inertie pour déterminer le nombre de classes

```{r}
# Graphique des sauts d'inertie
# Ce graphique aide à choisir le nombre idéal de clusters. 
# On cherche le grand saut sur la courbe.

#png("C:/Users/razak/Documents/coref_e3c_corpipe_/analyse_de_sequence/saut_inertie_ch_sans_singleton.png",
 #  width = 800, height = 600, res = 120)

plot(sort(arbre_ward$height, 
          decreasing=TRUE)[1:15], 
          type='s', 
          xlab="Nombre de clusters", 
          ylab="Inertie", 
          main="Sauts d'inertie (Critère de Ward)", 
          lwd=2, 
          col="blue")


#dev.off()
```

```{r}
arbre_ward.meas <- as.clustrange(arbre_ward, diss = distances_om)
summary(arbre_ward.meas, max.rank = 2)
```


```{r}
plot(arbre_ward.meas, stat=c("ASWw", "HG", "PBC"), norm="zscore")
```

# On opte pour une solution en 4 classes. On coupe donc l’arbre de la CAH à l’aide de la fonction cutree().


```{r}
# Découpage de l'arbre (on teste avec 4 clusters, comme suggéré par le dendrogramme)

nb_clusters <- 4
mes_clusters <- cutree(arbre_ward, k = nb_clusters)
```


```{r}
# On transforme en facteur pour faire de labels sur les graphiques

mes_clusters_fac <- factor(mes_clusters, 
                           labels = paste("classe", 
                           1:nb_clusters))
```

# On organise les séquences dans les clusters selon leur distance : les séquences les plus similaires seront proches au sein du cluster

```{r}
ordre_random <- cmdscale(as.dist(distances_om),k=1)

ordre_random
```

# Visualisation de distribution des états dans les clusters

```{r}
# On affiche la distribution des états, séparée par cluster
#png("C:/Users/razak/Documents/coref_e3c_corpipe_/analyse_de_sequence/distribution_des_etats_dans_les_clusters_ch_sans_singleton.png",
 #  width = 800, height = 600, res = 120)

seqdplot(coref_chaines.seq, 
         group = mes_clusters_fac, 
         border = TRUE, 
         main = "Profil des 4 classes de coréférence")


#dev.off()
```

# visualisation des séquences individuelles pour chaque cluster

```{r}
#png("C:/Users/razak/Documents/coref_e3c_corpipe_/analyse_de_sequence/sequence_individuelle_pour_chaque_cluster_ch_sans_singleton.png",
 #  width = 800, height = 600, res = 120)

seqiplot(coref_chaines.seq, 
         group=mes_clusters_fac, 
         sortv=ordre_random, 
         idxs=0, 
         space=0, 
         border= NA,
         with.legend=T, 
         yaxis=FALSE,
         cex.axis =  1.5, 
         cex.legend = 1) #Silvia : 'idxs=0' vous permet de visualisez l'ensemble des séquences, sinon par défault seulement les 10 premières sont visualisées. 'space=0' pas d'espace pour une meilleure visualisation, "cex.axis' correspond à la taille des labels des axes et 'cex.legend' à la taille de la légende.


#dev.off()
```

```{r}
aggregate(disscenter(as.dist(distances_om), 
                     group = mes_clusters_fac), 
                     list(mes_clusters_fac), 
                     mean)
```
# Visualisation des 10 séquences les plus fréquentes de chaque classe avec la fonction seqfplot

```{r}
#png("C:/Users/razak/Documents/coref_e3c_corpipe_/analyse_de_sequence/dix_seq_plus_frequentes_de_chaque_cluster_ch_sans_singleton.png",
 #  width = 800, height = 600, res = 120)

seqfplot(coref_chaines.seq, 
         group = mes_clusters_fac, 
         with.legend = T, 
         yaxis = FALSE, 
         cex.legend = 1,
         )


#dev.off()
```

# Visualisation des séquences représentatives de chaque classe.

```{r}
seqrplot(coref_chaines.seq, 
         group = mes_clusters_fac, 
         dist.matrix = distances_om, 
         criterion = "dist", 
         cex.legend = 1)
```


```{r}
# Run the application 
shinyApp(ui = ui, server = server)
```

